【裁判字號】    95,家抗,49
【裁判日期】    951110
【裁判案由】    指定遺產管理人
【裁判全文】
臺灣臺南地方法院民事裁定              95年度家抗字第49號
抗  告  人  財政部國有財產局台灣南區辦事處台南分處
法定代理人  乙○○
被抗告人    台灣土地銀行股份有限公司
法定代理人  甲○○
上列抗告人因與相對人間就被繼承人梁玉秀指定遺產管理人事件
，對於中華民國九十五年五月二十五日臺灣臺南地方法院九十四
年度財管字第九七號號裁定提起抗告，本院裁定如下：
    主    文
抗告駁回。
抗告程序費用由抗告人負擔。
    理    由
一、按先順序繼承人均拋棄其繼承權時，由次順序之繼承人繼承
    。其次順序繼承人有無不明或第四順序之繼承人均拋棄其繼
    承權者，準用關於無人承認繼承之規定。又繼承開始時，繼
    承人之有無不明者，由親屬會議於一個月內選定遺產管理人
    ，並將繼承開始及選定遺產管理人之事由，向法院報明。再
    民法第一千一百七十八條所定之期限屆滿，無繼承人承認繼
    承時，其遺產於清償債權，並交付遺贈物後，如有賸餘，歸
    屬國庫。又繼承人有無不明而不能依民法第一千一百七十七
    條選定遺產管理人時，得由利害關係人聲請法院選任之。民
    法第一千一百七十六條第六項、第一千一百七十七條、第一
    千一百八十五條及第一千一百七十八條第二項分別定有明文
    。
二、本件相對人即原聲請人於本院原審聲請意旨略以：被繼承人
    梁玉秀（女，民國○○○年○月○日生，身分證統一編號：
    Ｚ000000000號，生前最後住所：台南市○區○○
    路四二六號四樓）於九十四年七月二十日死亡，其生前於八
    十五年二月六日以「台南市○區○○○段六三○－二四地號
    土地及同段建物二○六六三建號」之不動產設定第一順位抵
    押權為擔保，向相對人借款新台幣（下同）三百萬元正，約
    定利率年息百分之七點九，期限二十年，即自八十五年三月
    六日起至一○五年三月六日止，分二百四十期攤還全部借款
    本息，並立有借據為憑。上述借款僅繳納至九十四年六月六
    日止之利息後就未依約繳納，尚欠借款本金二百十萬六千二
    百八十九元整，及自九十四年六月六日起至清償日止計算之
    利息暨違約金未還，迭經催索，均不予置理。詎料，被繼承
    人梁玉秀於九十四年七月二十日死亡，而其繼承人業已拋棄
    繼承，爰特依民法第一千一百七十八條第二項等規定，聲請
    鈞院裁定選定被繼承人梁玉秀之遺產管理人，以便依法管理
    遺產等語。
三、本院原審裁定以：經核相對人所提出之書證，並審酌無人繼
    承之遺產，依民法第一千一百八十五條規定，於清償債權、
    交付遺贈物後，如有賸餘應歸屬國庫，即無人繼承之遺產若
    有賸餘，終歸國家所取得，則職司國有財產管理之有關機關
    自係最為適合擔任遺產管理之人，況上開機關就遺產管理之
    有關法律程序亦相當熟悉。是相對人本於利害關係人身分聲
    請選任財政部國有財產局台灣南區辦事處台南分處為被繼承
    人梁玉秀之遺產管理人，於法並無不合，應予准許等語。
四、抗告意旨略以：
  （一）原裁定係以相對人因其債務人即被繼承人梁玉秀於九十
        四年七月二十日死亡，惟被繼承人梁玉秀之全體法定繼
        承人均已於法定期間內向法院聲請拋棄繼承權經准予備
        查在案，致成無繼承人情況，而聲請選任遺產管理人。
        查被繼承人梁玉秀向相對人借款，並提供不動產設定抵
        押以擔保債權，而其繼承人尚且拋棄繼承，足認被繼承
        人梁玉秀有遺債大於遺產之情形。
  （二）按司法院七十四年十月十五日（）院台廳一字第○五
        七八六號函示：「嗣後各地方法院受理有關無人承認繼
        承遺產管理事件時，‧‧‧因此類拋棄繼承事件，多屬
        遺債大於遺產，形同破產，儘量避免選任國有財產局為
        遺產管理人。‧‧‧」，而本件極可能屬於遺債大於遺
        產，依據上開司法院函示，應儘量避免選任抗告人為遺
        產管理人，原裁定之選任實有不當。另縱被繼承人梁玉
        秀之繼承人拋棄繼承，並非不可擔任遺產管理人，且法
        亦無明文禁止，況繼承人對被繼承人生前之債權債務關
        係，以及印鑑、重要證件、產權文件等應較清楚或仍保
        管中，雖相對人與被繼承人梁玉秀間之債權債務關係，
        與繼承人並無任何關聯性存在，但就適任與否加以考量
        ，除其最近親屬外，實不作第二人想。況遺產管理人不
        僅就被繼承人梁玉秀向相對人借貸款項為多少、若借款
        未完全清償，則已償還者係多少，暨除擔保之債權外，
        是否尚有其他債權債務關係，均需全面予以了解，則以
        抗告人僅係為國有財產之管理機關，於被繼承人之遺債
        大於遺產之際，選任抗告人為遺產管理人，抗告人恐力
        有未逮，自應以被繼承人梁玉秀之最近親屬為遺產管理
        人最適當。
  （三）又抗告人係國有財產之管理機關，國庫對於無人承認繼
        承之遺產向有期待權，因之，若被繼承人尚有剩餘遺產
        得以歸屬國庫，則選任抗告人為遺產管理人方有實益；
        本件既有遺債大於遺產之虞，若選任抗告人為遺產管理
        人，抗告人仍須盡善良管理人之責任管理遺產、處理債
        務等問題，其間所將耗費之人力、時間實難以金錢衡量
        ；且管理期間所須之花費亦由國庫代為墊付，而若結果
        落得遺產不足以清償，不僅國庫利益受損，更有甚者，
        導致利用全民資源負擔個人私務之支出，無異使公器淪
        為私用，實不符社會公平原則，抗告人為此爰提起抗告
        ，請求廢棄原裁定。
五、經查：
  （一）本件相對人聲請之前開事實，業據其提出借據影本、他
        項權利證明書影本、抵押權設定契約書影本、不動產登
        記簿謄本、交易明細表、戶籍謄本及除戶謄本影本、本
        院九十四年九月九日南院慶家家九四繼字第一四一○號
        函影本、繼承系統表影本及戶籍謄本為證，並經本院原
        審依職權調取九十四年度繼字第一四一○號拋棄繼承聲
        請事件卷宗核閱無訛，揆諸前開說明，相對人自係被繼
        承人梁玉秀之利害關係人，從而，相對人聲請選任被繼
        承人梁玉秀之遺產管理人，自屬有據。
  （二）司法院前述函示，僅謂儘量避免選任抗告人為遺產管理
        人，並非謂不得選任抗告人為遺產管理人，且該函示無
        非著眼於國有財產之考量，對於法院亦無拘束力。又被
        繼承人梁玉秀生前之債權債務關係及有關產權證明文件
        ，抗告人得依其他方式獲悉或取得，另有關之印鑑，抗
        告人亦得依舉證責任分配方式辨識其真偽，於其管理遺
        產上並無困難，而被繼承人梁玉秀之配偶或子女對於上
        開文件資料未必最為知悉。且被繼承人梁玉秀之繼承人
        均拋棄繼承，已無利害關係，如選定渠等擔任遺產管理
        人，難期渠等將來執行職務能克盡職守，公正客觀，以
        善盡管理人之職務，為期公正，實不宜選任渠等為遺產
        管理人。
  （三）被繼承人之遺產，於遺產管理人完成清償債權並交付遺
        贈物等清算程序前，是否有賸餘，無從知悉。而依上述
        說明，各順序之繼承人均拋棄繼承者，其剩餘財產歸屬
        國庫，而抗告人為國庫之綜理機關，為國有財產法第九
        條第二項所明定，抗告人備有財產管理之專才，雖其經
        費支出屬國家資源，但保護無人繼承財產之債權人之權
        利，亦屬政府之義務。故本院認關於遺產管理之實際運
        作，仍以選任抗告人為遺產管理人較為妥適。
  （四）綜上所述，本院原審指定抗告人為被繼承人梁玉秀之遺
        產管理人，經核並無不合，抗告意旨復未述明原裁定選
        任抗告人為被繼承人梁玉秀之遺產管理人有何違法或其
        他不當之處，是抗告人提起抗告，聲明廢棄原裁定，非
        有理由。
六、據上論結，本件抗告為無理由，爰依非訟事件法第二十一條
    第二項、第四十六條，民事訴訟法第四百九十五條之一第一
    項、第四百四十九條第一項、第七十八條，裁定如主文。
中    華    民    國    95    年    11    月    10    日
                  家事法庭審判長法  官  陳美燕
                                法  官  林育幟
                                法  官  葉惠玲
以上正本係照原本作成。
抗告人如不服本裁定，僅得於收受本裁定正本送達後10日內以適
用法規顯有錯誤為理由，向本院提出再抗告狀（須附繕本一份及
繳納再抗告裁判費新台幣1000元），並經本院許可後始可再抗告
。
中    華    民    國    95    年    11    月    10    日
                                書記官  鄭秀美


司法院資訊處製作；財團法人民間司法改革基金會備份。
